【裁判字號】    90,台上,371
【裁判日期】    900308
【裁判案由】    請求國家賠償事件
【裁判全文】
最高法院民事判決                                  九十年度台上字第三七一號
    上  訴  人  甲○○
    訴訟代理人  劉陽明律師
    被 上訴 人  陸軍總司令部
    法定代理人  陳鎮湘
    參  加  人  王孝耀
右當事人間請求國家賠償事件，上訴人對於中華民國八十八年十月十九日台灣高等法
院第二審判決（八十七年度上國字第一七號），提起上訴，本院判決如左：
    主  文
上訴駁回。
第三審訴訟費用由上訴人負擔。
    理  由
本件上訴人主張：伊子謝喬欽於民國八十四年四月七日入伍，分發至被上訴人陸軍總
司令部所屬獨立七十三旅七三一營營部連，擔任駕駛兵。八十六年一月九日凌晨二時
三十分許，部隊移防演習，該營部連副連長即參加人王孝耀明知謝喬欽未領有駕照，
亦未受過駕駛訓練，竟將吉普車交予謝喬欽駕駛。謝喬欽乃奉命駕駛１＼４Ｔ吉普車
搭載訴外人即同連士官兵廖世平、賴毓晃、許煜鈿，自台中縣神岡車站沿台中市○○
路行駛欲返回坪頂營區○○○○路段先施花園公墓前五十公尺處突然翻覆，謝喬欽因
而受有顱內出血、顏面骨骨折併顱內損傷等傷害，送醫急救後不治死亡，經依國家賠
償法第二條第二項規定向被上訴人請求國家賠償，被上訴人拒絕賠償等情，求為命
被上訴人給付（賠償）喪葬費新台幣（下同）二十九萬五千八百五十元、扶養費二百
七十七萬八千二百二十三元、精神慰撫金二百萬元，合計五百零七萬四千零七十三元
，及自訴狀繕本送達翌日起算付法定遲延利息之判決（第一審判決被上訴人應給付上
訴人七十九萬八千九百九十八元及利息，其餘部分為上訴人敗訴之判決，被上訴人就
其受不利判決部分提起上訴，上訴人則就其受敗訴部分中之扶養費請求全部、精神慰
撫金請求中之一百三十五萬元及利息聲明不服，並擴張請求喪葬費十一萬八千九百元
、扶養費十八萬三千二百三十六元，經原審廢棄第一審所為命被上訴人給付部分之判
決，駁回上訴人該部分之訴，並駁回上訴人之上訴及擴張之訴後，上訴人提起第三審
上訴，關於其「超過」在原審之聲明部分，本院已另以裁定駁回）。
被上訴人則以：謝喬欽果係奉代理連長即參加人之命駕駛軍車，仍因係在軍事演習結
束後，其目的僅為單純載送三名士兵返營，非執行軍事勤務之行為，顯與公權力之行
使無涉，且謝喬欽果無駕照或駕駛技術不佳，即應提出異議或拒絕駕駛，但其從未為
之，可見係其本身之過失而駕車肇事身亡，伊自不負國家損害賠償責任。況經核定謝
喬欽係因公死亡後，伊已依軍人撫卹條例第十四條規定，每年給予其父、母年撫金五
個基數將給付至終身；該年撫金含有扶養費之性質，縱上訴人得請求國家賠償，亦不
得再請求扶養費等語，資為抗辯。
原審以：上訴人主張之事實，固有兩造不爭執之謝喬欽病歷摘要、法醫鑑定書、死亡
勘驗證明書、戶籍謄本、被上訴人拒絕理賠理由書、及謝喬欽國軍官兵靈骨安厝證等
可稽。惟按國家賠償法第二條第二項前段所定：公務員於執行職務、行使公權力時，
因故意或過失不法侵害人民自由或權利者，國家應負損害賠償責任，應具備(一)行為人
須為公務員、(二)須為執行職務行使公權力之行為、(三)須係不法之行為、(四)須行為人有
故意過失、(五)須侵害人民之自由或權利、(六)須不法行為與損害之發生有相當因果關係
之要件，始足相當。所謂人民，乃指應受公權力支配之一般人民，即指居於國家主權
作用下一般統治關係者而言。至於特別權力關係（特別服從關係），在一定範圍內國
家對相對人有概括之命令強制之權利，另一方面相對人即負有服從義務，與國家基於
主權之作用，對其管轄所及之一般人民行使公權力，與人民發生一般關係者不同，應
非國家賠償法第二條第二項前段所謂之「人民」。是以，國家賠償法係以一般人民為
保護對象之法律，此觀該法第二條第二項之文義自明。而軍人對國家係立於特別權力
服從關係，並非一般人民。其因公死亡，既有軍人撫卹條例及其他因其特殊身分制定
之法令，可對其遺族加以撫卹或補償，自無國家賠償法之適用。上訴人主張被上訴人
對謝喬欽之死亡應負國家賠償責任云云，為不足採。從而，上訴人依國家賠償法第二
條第二項規定，請求被上訴人為國家賠償，不應准許，乃廢棄第一審所為上訴人勝訴
部分之判決，駁回上訴人該部分之訴，並駁回上訴人之上訴及擴張之訴，於法洵無違
背。上訴論旨泛以：特別權力關係下之軍人，仍屬國家賠償法第二條第二項規定之「
人民」，得為國家賠償之請求權主體等詞，指摘原判決為不當，求予廢棄改判，不能
認為有理由。
據上論結，本件上訴為無理由。依民事訴訟法第四百八十一條、第四百四十九條第一
項、第七十八條，判決如主文。
中      華      民      國     九十     年      三      月      八      日
                              最高法院民事第八庭
                                  審判長法官  蘇  茂  秋
                                        法官  徐  璧  湖
                                        法官  曾  煌  圳
                                        法官  李  慧  兒
                                        法官  楊  鼎  章
      右正本證明與原本無異
                                              書  記  官
中      華      民      國     九十     年      三      月    二十一    日
                                                                        Ｔ


司法院資訊處製作；財團法人民間司法改革基金會備份。
